臺灣苗栗地方法院民事簡易判決
110年度苗簡字第619號
原      告  姚慶龍  



訴訟代理人  洪嘉鴻律師
複代理人    陳逸律師  
被      告  姚清義  

訴訟代理人  劉威宏律師
上列當事人間請求確認通行權存在事件，本院於民國111年1月25
日言詞辯論終結，判決如下：
    主    文
原告之訴及假執行之聲請均駁回。
訴訟費用由原告負擔。
    事實及理由
一、原告主張：原苗栗縣○○鎮○○段○○○○段○○○○段○000地號土地為
    兩造所共有，前經本院109年度訴字第123號民事判決（下稱
    前案）准予判決分割，並完成分割登記，分割後增加同段50
    8-1、508-2、508-3地號。而分割後同段508地號土地（面積
    203.03平方公尺，下稱系爭土地）係作為通行道路使用，仍
    維持兩造共有，然系爭土地表面崎嶇、有石塊等建築廢棄物
    ，經原告雇工前往整理系爭土地，惟遭被告強行阻擾，兩造
    前既就系爭土地作為通行道路，並經前案以此分割維持共有
    ，足見兩造就系爭土地作為通行道路有所協議，系爭土地既
    作為道路使用，原告請求依民法第820條第5項於系爭土地如
    附件附圖苗栗縣竹南地政事務所110年12月3日鑑定圖（下稱
    附圖）編號C所示區域鋪設水泥，係施以簡易修繕行為，並
    屬維持系爭土地道路使用現狀之保存行為，自得為之。縱認
    鋪設水泥非保存行為，惟系爭土地係供原告運送收成稻穀或
    運送耕作所需物品、被告運輸養鹿糧草或鹿隻之用，鋪設水
    泥路面，自符合一般道路及農路之態樣，當屬必要，亦得類
    推民法第788條第1項規定鋪設水泥，被告亦有容忍之義務。
    而被告確曾於系爭土地上種植作物，堆砌磚石，放置竹木、
    花盆等雜物，致系爭土地地面雜亂、甚礙車輛通行，顯見被
    告後續有妨害系爭土地通行行為之虞，原告自得依民法第76
    7條後段及第818條請求被告不得再有任何設置障礙物或妨礙
    通行之行為，爰依民法第820條第5項、民法第788條第1項（
    類推）、第767條後段及第818條規定提起本訴等語。並聲明
    ：㈠被告就兩造共有系爭土地如附圖編號C所示部分土地（面
    積127.25平方公尺）應容忍原告鋪設水泥道路以供通行，並
    不得有任何設置障礙物或妨礙通行之行為。㈡原告願供擔保
    請求准為假執行。
二、被告則以：系爭土地為農業用地，依農業用地作農業使用認
    定及核發證明辦法5條規定不得鋪設柏油、水泥地，否則將
    非屬農用，而將遭政府課地價稅，且一般農路路面處理以鋪
    設碎石級配底層為原則，並無鋪設水泥路面之必要。又原告
    主張鋪設水泥道路為單獨行為，自可單獨為之，故本件起訴
    無訴之利益，另系爭土地為兩造供通行所用，被告並無設置
    障礙物在系爭土地，亦未阻礙原告通行，原告起訴本案亦顯
    無訴之利益等語，資為抗辯。並聲明：㈠原告之訴駁回；㈡如
    受不利判決，願預供擔保，請准宣告免為假執行。
三、兩造同意下列不爭執事項為真實，法院得逕採為判決基礎：
　　原苗栗縣○○鎮○○段000地號土地為兩造所共有，經前案准予
    判決分割，並完成分割登記，分割後則分為同段508（即系
    爭土地）、508-1、508-2、508-3地號土地，同段508-1由被
    告取得，南側處為被告所有建物，北側為被告所經營之養鹿
    場，另同段508-2、508-3則由原告取得，而系爭土地則做為
    兩造通行使用，而維持兩造共有。
四、本院之判斷：
　㈠原告主張依民法第820條第5項、類推適用民法第788條第1項
    請求鋪設水泥路面部分：
　⒈按共有物之簡易修繕及其他保存行為，得由各共有人單獨為
    之，民法第820條第5項定有明文。又按共有物之保存行為，
    係指保全共有物之本體或物上所存權利之行為，舉凡以防止
    共有物之有形毀損、滅失及其價格低落或權利喪失等為目的
    ，而維持其現狀之行為均屬之。共有物之簡易修繕或保存行
    為，均以防止共有物毀損、滅失為前提，且屬「維持共有物
    現狀」之行為，若涉及共有物性質上或使用上改變者，即非
    屬簡易修繕或保存行為，自不得由共有人單獨為之。
　⒉本件原告主張得於系爭土地鋪設水泥路面等情，為被告所爭
    執。查系爭土地為農業用地，係供原告通行至同段508-3地
    號土地務農及被告通行至同段508-1地號土地飼養鹿隻之用
    ，業據兩造所不爭執，並有苗栗縣竹南鎮公所函文在卷可憑
    （見本院卷第227至229頁）。而系爭土地目前為泥土地，地
    勢（路面）不平整，車輛進入有困難，且其上有磚頭、土塊
    等雜物散佈乙節，有本院勘驗筆錄及現場照片在卷可憑（見
    本院卷第163、172至175頁），足見系爭土地確有不能做為
    道路順利使用之情形，原告固得依第820條第5項行使簡易修
    繕及保存行為。然系爭土地既為農業用地，亦係供作兩造農
    牧使用，則參以農地重劃區農路水路工程設施規劃設計標準
    第3條第1項規定「農路路面之處理以鋪設至碎石級配底層為
    原則」，與本件鋪設農業用地道路之性質相符，復酌以系爭
    土地西側為被告所有之鹿舍，由被告從事養鹿工作，而系爭
    土地東側則為水溝，亦有前開現場照片在卷可憑，故被告鹿
    舍平日如有排水需求，係自經過路面排放至東側水溝，是以
    ，系爭土地如鋪設碎石級配底層路面，亦不影響目前排水使
    用狀況，此乃係在維持共有物現狀下，對共有物之簡易修繕
    及保存行為。至原告雖主張鋪設水泥路面，然所謂簡易修繕
    及保存行為，僅係在維持共有物現狀而為防止共有物功能喪
    失之情形，始例外准予共有人得單獨為之，倘系爭土地鋪設
    水泥路面，勢必加高路面，並造成排水利用上改變，已涉及
    共有物性質上或使用上改變者，並非僅屬「維持共有物現狀
    」之保存行為或簡易修繕。原告倘欲行使簡易修繕及保存行
    為，實以鋪設碎石級配底層路面，已足保存並維持系爭土地
    供通行使用之目的，故其主張鋪設水泥路面為保存行為、簡
    易修繕，應無可採。另原告所指農路得鋪設水泥之農路設計
    規範第22條規定，乃係於山坡地或森林區內修築農路之相關
    規定，惟本件系爭土地非位於山坡地，且地勢亦無明顯坡度
    變化，而與前開規範情形不同，亦難援引；又系爭土地為兩
    造共有並做為道路使用，故本件乃共有物之管理或共有人之
    簡易修繕及保存行為，難據此類推適用。從而，原告主張在
    系爭土地鋪設水泥路面，即屬無據。
　㈡原告主張依第767條後段及第818條請求被告不得設置障礙物
    或妨礙通行部分：
　⒈按提起任何訴訟，請求法院裁判，均應以有權利保護必要為
    前提，具備權利保護必要者，其起訴始有值得權利保護之利
    益存在；又權利保護要件，乃當事人對法院求為有利於己之
    判決所必備之要件，而所謂權利保護必要，乃指欲得勝訴判
    決之當事人，有保護其權利之必要，亦即在法律上有受判決
    之利益而言，故又稱為訴之利益。是原告之訴，依其所訴之
    事實，係欠缺權利保護必要者，即屬無訴之利益，仍應駁回
    其訴。
　⒉查系爭土地上雖遺有碎石、磚塊，然車輛目前無法順利通行
    進出之原因實為地面不平整所致，而非碎石磚塊阻礙，且經
    本院現場履勘亦未見被告有放置障礙物等阻礙通行之行為，
    原告既未舉證說明被告有何阻礙通行等行為，且現況可見被
    告亦無阻礙原告通行之情形，足認原告此部分主張並無權利
    保護必要，應予駁回。
五、綜上所述，原告依前開規定請求被告容忍其在系爭土地如附
    圖編號C部分鋪設水泥路面及不得妨害原告通行，為無理由
    ，應予駁回。又原告之訴既經駁回，其假執行之聲請亦失所
    附麗，應一併予以駁回。 
六、本件事證已臻明確，兩造其餘攻擊防禦方法及所提證據經審
    酌後，於判決結果不生影響，爰不另一一論駁，附此敘明。
七、訴訟費用負擔之依據：民事訴訟法第78條。
中　　華　　民　　國　　111 　年　　2 　　月　　24　　日
                  苗栗簡易庭  法  官    黃思惠
以上正本係照原本作成。
如對本判決上訴，須於判決送達後20日內向本院提出上訴狀（須
附繕本）。如委任律師提起上訴者，應一併繳納上訴審裁判費。
                              書記官    林翰章
中　　華　　民　　國　　111 　年　　2 　　月　　24　　日